【裁判字號】    92,選上訴,36
【裁判日期】    921013
【裁判案由】    選罷法
【裁判全文】
臺灣高等法院刑事判決                            九十二年度選上訴字第三六號
    上  訴  人  臺灣基隆地方法院檢察署檢察官
    被      告  乙○○
    選任辯護人  黃鈺華律師
                謝宜雯律師
                蔣慧怡律師
    被      告  戊○○
                甲○○
                丁○○
右上訴人因被告選罷法案件，不服臺灣基隆地方法院九十一年度訴字第六００號，中
華民國九十二年五月三十日第一審判決（起訴案號：臺灣基隆地方法院檢察署九十一
年度偵字第三０一五號），提起上訴，本院判決如左：
    主  文
上訴駁回。
    理  由
壹、公訴意旨略以：被告乙○○係基隆市中正區建國里前任里長，本屆即民國九十一
    年之里長選舉，亦登記為里長候選人，尋求連任，選舉結果獲得勝選，得以連任
    為該里現任里長；被告戊○○係該里第六鄰原住民社區之鄰長；被告甲○○、丁○○則均係原住民社區之住民；被告戊○○、甲○○、丁○○三人，均係建國里
    里長選舉之投票權人，亦均係被告乙○○之支持者。詎被告乙○○、戊○○、甲○○、丁○○四人，均明知對於有投票權之人，不得行求、期約、或交付賄賂或
    其他不正利益，而約其為一定投票權之行使，被告戊○○、甲○○、丁○○三人
    ，復明知有投票權人不得向選舉人行求、期約或收受賄賂或其他不正當利益，而
    約為一定投票權之行使。被告乙○○竟向被告戊○○提議，以被告戊○○及與其
    年次相近之人慶生名義，於九十一年六月八日里長選舉前二日即同月六日晚間，
    在建國里第六鄰原住民社區被告戊○○住家門口廣場，舉辦餐會，由被告乙○○
    出錢購買豬肉、維士比、米酒，免費招待原住民社區之投票權人及其他前往參加
    之人為被告乙○○拉票；於是，被告戊○○、甲○○、丁○○與乙○○基於共同
    行賄之犯意聯絡，由被告戊○○負責通知原住民社區住戶及基隆市其他各區原住
    民，將於九十一年六月六日晚間，舉辦餐會，請大家吃東西；被告乙○○則於九
    十一年六月四日上午，在其基隆市○○路四號競選總部外，向丙○○訂購重約一
    百二十餘台斤之豬肉，價錢約新台幣（下同）五千多元；九十一年六月六日上午
    六時多，丙○○將豬肉載至被告乙○○競選總部附近之立德路與祥豐街口ＯＫ便
    利商店紅綠燈旁，即通知被告乙○○，被告乙○○與其相約在立德路與祥豐街口
    建國市場雞肉攤，即打電話至被告甲○○家中，請其至該處載運；被告乙○○亦
    到該處等候被告甲○○；被告甲○○旋即騎乘ＰＯＴ─七四七號重機車，到場載
    走豬肉，送至被告戊○○家中；當天中午，被告丁○○與戊○○一同料理並分食
    部分豬肉；下午三時許起，被告戊○○再於其家中繼續料理豬肉，準備晚上餐會
    供大家分食；被告甲○○再從其經營之雜貨店送二打米酒（共二十四瓶）、從被
    告乙○○競選總部送一打維士比加保麗達Ｂ（各數瓶，總計十二瓶）（共約值三
    千一百二十元）至被告戊○○家，供參加餐會之人飲用；同日晚間七時許餐會開
    始，便免費招待參加者飲食，參加者均知悉係免費招待；約晚上九時許，被告乙○○到場與參加者同歡，並於向參加者稱「各位，萬事拜託」之拜票語後離去；
    在場包括被告戊○○、甲○○、丁○○在內共約十多名之建國里里長選舉投票權
    人，竟以免費享用飲食之方式，以收受該里里長候選人被告乙○○所交付之賄賂
    ，以許於九十一年六月八日里長投票時，投票支持乙○○。嗣經法務部調查局航
    業海員調查處向檢察官聲請通訊監察蒐證，並向本院聲請搜索票，至被告甲○○
    家中執行搜索後，循線查獲，始知悉上情。公訴人因認被告四人均涉有違反公職
    人員選舉罷免法第九十條之一第一項對於有投票權之人交付賄賂而約其為一定投
    票權之行使罪嫌，被告戊○○、甲○○、丁○○三人另涉有刑法第一百四十三條
    第一項有投票權之人收受賄賂而許以為一定投票權之行使罪嫌云云。
貳、按犯罪事實應依證據認定之，無證據不得推定其犯罪事實，刑事訴訟法第一百五
    十四條定有明文。次按被告之自白不得作為有罪判決之唯一證據；仍應調查其他
    必要之證據，以察其是否與事實相符，刑事訴訟法第一百五十六條第二項亦規定
    甚詳。申言之，被告之自白縱使具有任意性，苟無補強證據，亦無從擔保自白之
    真實性，以是之故，立法推定其證據證明力不足，必待第二證據即補強證據出現
    ，始得察其自白是否與事實相符。被告以外之人所為之供述證據，無論出於共犯
    、同案被告、被害人、告訴人或證人，其證據價值更為薄弱，縱使證人有具結偽
    證之處罰，亦無從擔保其證言之真實性，如係此等之人所為單一之指述，當然推
    定其證據證明力不足，無需探究其指述之真實性如何。何況，告訴人與被告之利
    害關係相反，告訴人係以使被告受刑事制裁而為其主要目的，已不得僅以告訴人
    之指訴而入被告於罪。此所以有數量法則（數量規則）之產生。蓋數量法則乃證
    據容許性規則之一，而補強法則乃數量法則之一。除前述被告之自白必須補強證
    據加以補強外，主要待證事實需有證人（廣義證人包括共犯、同案被告、被害人
    、告訴人等）二人以上，亦即單一證人之證言，仍須依其他第二證據加以補強（
    見陳樸生著刑事證據法第七章第三節第五三四頁）。進而言之，自白係被告之認
    罪行為，其證據證明力最強，立法猶規定不得作為有罪判決之唯一證據；則舉重
    以明輕，被告以外之人之指述或證述，尤亦不得作為有罪判決之唯一證據。何況
    ，在證據法則上，補強證據必須補強待證事實，至任何人均無可置疑之地步，亦
    即必須符合「超越合理懷疑原則」，始得據以論罪；其尚有疑者，利益應歸被告
    ，依「罪疑利益歸被告原則」，仍應為有利被告事實之認定。申言之，當證據資
    料尚有對被告有利之存疑時，如無法依客觀方法排除此項合理之可疑，則依罪疑
    利益歸被告原則，不得僅以此項證據資料作為有罪判決之依據。再者，認定被告
    有罪之事實應憑證據；如未能發現相當之證據，或證據不足以證明，自不能以推
    測或擬制之方法，以為裁判之基礎；且認定事實所憑之證據，其為訴訟上之證明
    ，須達於通常一般人均不致有所懷疑，而得確信其為事實之程度者，始得據為有
    罪之認定；倘其證明尚未達到此一程度，而有合理之懷疑存在時，尚難為有罪之
    認定基礎；苟積極證據不足為不利於被告事實之認定時，即應為有利於被告之認
    定，更不必有何有利之證據；亦即如無確切之積極證據，足以證明犯罪事實，即
    令被告不能為有利之反證，亦不能遽論以罪責，此亦為刑事司法實務向來之見解
    （最高法院三十年上字第八一六號、四十年台上八六號、七十年台上字第二三六
    八號、七十六年台上字第四九八六號判決參照）。徵諸被告既無自證己罪之義務
    ，更無自證無罪之義務，此乃當然之法理。
參、查公訴人認為被告涉有前述罪嫌，無非以（一）、關於被告乙○○部分：九十一
    年六月六日，針對被告乙○○0000000000號電話實施通訊監察結果，
    截聽到被告乙○○與一女子之對話，經查該女子係證人丙○○。九十一年六月十
    二日，證人丙○○於調查中聆聽其與被告乙○○對話內容後，承認該對話中之女
    子係其本人，續於檢察官訊問時證稱：九十一年六月四日上午，其於被告乙○○
    競選總部，被告乙○○說有朋友委託代訂豬肉，要其六月六日上午六、七時，載
    去該競選總部，共買五千多元之豬肉。當天，其用貨車載到競選總部旁邊阿珠理
    髮店；其在出發前有打電話給被告乙○○，是被告乙○○叫其載去該處，並稱要
    豬肉之人會去該處接載。其在該處等候約三十分鐘，便見到一名男子駕駛摩托車
    停在其車旁邊，詢問是否被告乙○○向其訂購豬肉，其稱是後，該人交付五千多
    元而將豬肉載走等語。雖與被告乙○○、甲○○前開所辯大致相符，卻與通訊監
    察內容不符。實則，經撥放通訊監察錄音帶聆聽被告乙○○與證人丙○○交談內
    容可知，證人丙○○係駕車將豬肉載至基隆市○○路與祥豐街口ＯＫ便利商店紅
    綠燈附近，始撥打電話告知被告乙○○，該通電話前後，均未與被告乙○○有其
    他通話，被告乙○○於電話中以慎重之語氣交代證人丙○○將車子停靠邊一些，
    停到賣雞肉攤子旁，其馬上過去，並特別交代證人丙○○：「不要說是我買的，
    知道嗎？」，證人丙○○則答以：「不會啦！」，被告乙○○並未提到要豬肉之
    人會去該處載豬肉，而是說其馬上過去，且交代證人丙○○不要說豬肉是其所「
    買」（非「訂」），有通訊監察報告一份及錄音帶一捲可查。又被告甲○○於檢
    察官九十一年六月八日訊問時，供稱：豬肉是九十一年六月六日上午約六時多，
    被告乙○○打電話來，說已買豬肉，叫其去載，其便騎乘ＰＯＴ─七四七號三洋
    重型機車到立德路祥豐街口未到ＯＫ便利商店之市場雞肉攤，被告乙○○在該處
    將豬肉交付，要其拿到原住民社區被告戊○○家中，說晚上聚餐要吃等語，顯見
    證人丙○○所述係迴護被告乙○○之詞，應不足作為有利於被告乙○○之證據。
    再者，九十一年六月六日晚上五時五十分之後之六、七時許，被告甲○○之妻即
    證人張貴花用家中0000000000電話，撥打被告乙○○0000000
    000號行動電話，問被告乙○○：「他們要維士比，要不要給他們？」被告乙○○答以：「對喔！維士比沒有載過去，等一下我叫我孩子去載，妳叫阿順伯下
    來在路口等。」，從被告乙○○之語氣及證人張貴花問話方式，不難聽出被告乙○○係贈送維士比之人，有通訊監察報告一紙及錄音帶一份可查，核與被告甲○○九十一年六月七日於調查中及六月八日於偵查中供述、被告戊○○九十一年六
    月八日於偵查中所為之供述相符，被告乙○○所辯自無法採信。（二）、關於被
    告戊○○部分：被告戊○○於檢察官九十一年六月八日第一次訊問時，供稱：因
    為被告乙○○向其提議，以其慶生名義並以證人張貴春、王春枝和其年次相近名
    義，在選前由被告乙○○出豬肉、維士比、米酒費用，由其負責料理及其他準備
    工作，請社區住戶吃飯，幫忙拉票；社區住戶到餐會是免費由被告乙○○招待，
    請大家投票支持之意思，豬肉費用由被告乙○○支出，只是被告乙○○原本要出
    一半費用，另向其收一半費用，但迄今尚未向其收取；「維士比」、米酒是被告
    甲○○載到其家，謂是從雜貨店載來，乃被告乙○○所贈送，其並未先墊錢給被
    告甲○○，後來，被告乙○○打電話來，其才知道錢是被告乙○○所出，並且是
    從被告乙○○之競選辦公室所載來；六月六日晚上餐會時，大家分食豬肉、「維
    士比」、米酒，豬肉剩下一些，有些住戶帶回家，「維士比」、米酒喝完，瓶子
    放在其家門口廣場，其有告訴住戶是被告乙○○要招待大家，而且，被告乙○○
    本人會比較晚到場，社區住○○道餐會是免費由被告乙○○所招待，請大家投票
    支持之意思。當天晚上九時多，其通知被告乙○○到場向大家問好，接著就拜票
    請大家投給支持，因為其是建國里第六鄰鄰長，所以，被告乙○○叫其幫忙，其
    便幫忙等語。雖其於九十一年六月二十五日檢察官訊問時，辯稱：九十一年六月
    八日檢察官訊問時，因有喝酒，所述部分不實在，並辯稱如前，惟經訊之以：「
    為何九十一年六月八日開庭檢察官訊問時，回答維士比和米酒由甲○○載來時，
    告知是乙○○所送？」，卻沉默不語，並稱：「除所辯部分外，九十一年六月八
    日其他供述均實在。」，顯見其上開所辯係事後卸責之詞，不足採信。其於九十
    一年六月八日調查中及檢察官訊問時所為供述，應足憑信。（三）、關於被告甲○○被告甲○○於檢察官九十一年六月八日訊問時，供稱：九十一年六月六日早
    上約六點多，被告乙○○打來電話表示已買豬肉，要其去立德路、祥豐街口未到
    ＯＫ便利商店之市場雞肉攤接載，於是，其便騎乘ＰＯＴ─七四七號重機車前往
    ，被告乙○○在該處將豬肉交付，要其拿去原住民社區即被告戊○○家中，供晚
    上聚餐之用，其與被告乙○○、戊○○三人很熟，被告戊○○先到其家說要請客
    ，惟其不知為何被告乙○○會打電話叫其接載，其只知道一箱「維士比」酒與兩
    箱米酒是被告乙○○所贈送，由其載去被告戊○○家中，「維士比」一瓶七十元
    ，米酒一瓶一百三十元，共計約三千一百二十元。當天晚上八點左右，大家開始
    用餐，被告乙○○才到，有在現場口頭拜票，當場拜託大家支持等語。其雖於九
    十一年六月十八日調查中及檢察官九十一年六月二十五日訊問時翻異其詞，辯稱
    ：九十一年六月七日及八日，其作筆錄時已經喝醉，不知所云，是以所言都不實
    在，也不知道自己為何在筆錄上簽名云云，然查：九十一年六月七日調查中有全
    程錄影，錄影帶顯示製作筆錄當時，被告甲○○意識清醒，無酒醉之狀；而九十
    一年六月二十五日檢察官訊問時，因其表示九十一年六月八日在地檢署所言是亂
    答，經朗讀九十一年六月七日被告甲○○家中通訊監察報告譯文，問以：「九十
    一年六月六日，有位男子打電話給你，要你給他三張選票是何意思？」，其答以
    ：「我都不知道，我喝醉！」，再訊之以：「為何九十年六月八日，在地檢署檢
    察官問你同一問題能清楚回答？」，其則答以：「因為我酒醉！」再訊之以：「
    餐會當天，乙○○何時到場？」，其亦答以：「我不知道，我酒醉！」。其所辯
    稱係被告戊○○交代賣豬肉之人將豬肉交給其帶回，亦與被告戊○○之供述不符
    ，其事後之託辭破綻百出，顯係脫言酒醉而欲推翻先前所為之供述，況其所辯與
    被告戊○○、乙○○所辯，證人丙○○所述均雷同，顯係事後串供卸責之詞，委
    無足採。其於九十一年六月七日調查中及九十一年六月八日檢察官訊問時所為供
    述，始可採信。（四）、關於被告丁○○部分：被告丁○○經檢察官於九十一年
    六月二十五日，訊之以：「戊○○供稱九十一年六月六日中午，你有到他家中協
    助料理一部份豬肉，並且分食之，下午二點左右才去上班，是否實在？」其答以
    ：「是。」，且於九十一年六月六日上午十時至下午五時之間之某時刻，對被告
    丁○○0000000000號電話通訊監察結果，截聽到被告丁○○與一男子
    之交談，該男子邀被告丁○○至基隆市昱帝嶺餐廳聚聚，被告丁○○說：「不要
    啦，我現在殺豬很忙，沒空過去。」，該男子問為何殺豬？丁○○答以：「選舉
    到了，你又不是不知道！」，有通訊監察報告一份、錄音帶一捲足憑，是被告丁○○與被告戊○○一同料理豬肉，供晚上餐會參加者分食，以替被告乙○○拉票
    之情已明，是其前開所辯係事後卸責之詞，應不足採。（五）、關於證人王春枝
    部分：王春枝結證稱：「當天餐會吃豬肉、鹹菜、米酒、汽水（即保立達Ｂ）等
    ，參加的原住民社區大人大約二十多人，乙○○晚上九點多到，向彼等說『拜託
    ！拜託！』彼等向她說：『好！好！』，沒多久，她就離開。」證人王瑞蓮亦證
    稱：「當天晚上餐會吃豬肉、鹹菜、維士比、汽水、米酒，是戊○○與黃光華舉
    辦，九點多，乙○○有到餐會向大家說『拜託！拜託！』」，證人黃光華亦結稱
    ：「當天餐會吃豬肉、酸菜、米酒、汽水、維士比，晚上九點多，乙○○有到場
    說『拜託！拜託！』就走」以上均核與被告戊○○、甲○○、乙○○所述相符，
    且足證明參加餐會之原住民社區投票權人有許乙○○為一定投票權行使之意思合
    致。至證人張貴春係被告丁○○之妻，證人陳楊玉華係被告戊○○之妻，證人王
    權成則稱被告戊○○繼父，彼等所為之證言顯有偏頗之嫌，不足採為被告四人有
    利之證據。（六）、此外，復有於被告甲○○家中搜獲之被告乙○○競選宣傳單
    七十四張、被告戊○○自動交出之維士比空瓶十二罐、保立達Ｂ空瓶六罐扣案可
    稽。被告甲○○於九十一年六月七日調查中，供稱：這些是其與其妻幫被告乙○○助選拉票所用，之前已經發出一些，這些是剩餘者等語，是上開競選宣傳單益
    證被告甲○○係被告乙○○之支持者。另被告戊○○則供稱：這些空瓶是六月七
    日晚上餐會喝完留在其家中，其於六月八日交給海調處人員；當天，被告甲○○
    載維士比及保立達Ｂ各一些，加起來十二瓶，因此，其交給海調處之「維士比」
    空瓶，可能有一些是之前喝完所留下來等語，則足認上開空瓶係被告乙○○作為
    賄賂建國里原住民社區投票權人之物。（七）、綜上，被告乙○○欲借由被告戊○○、甲○○、丁○○等樁腳之助，在接近九十一年六月八日里長選舉投票日前
    二日（即六日）晚上之敏感時機主辦餐會，假借被告戊○○生日、原住民聚餐等
    名目，以贊助餐會方式行賄賂之實，雖被告乙○○本人並未明示其行賄之意思，
    但其行賄之意思已透過被告戊○○代為傳達，並為參與餐會之原住民社區投票權
    人所明瞭，縱使包括被告戊○○、甲○○、丁○○在內，原本即係支持乙○○之
    投票權人參與餐會，以飲用餐點方式收受賄賂，並無明示許被告乙○○以一定投
    票權之行使，亦應有默示之意思合致，揆諸首開說明，認本件應有相當對價關係
    存在。本件事證已臻明確，被告乙○○、戊○○、甲○○、丁○○行賄之犯行，
    被告戊○○、甲○○、丁○○受賄之犯行均堪認定云云為其論據。
肆、惟查：
一、被告乙○○部分：
（一）、被告乙○○辯稱：其已任四屆里長，在里內建設很多，選票一向最高，並無
        需以豬肉來賄選。本件之豬肉，係被告戊○○託其代訂，並非其所購買。至
        於「維士比」酒之事，因證人即被告甲○○之妻張貴花來電問有無維士比，
        其以為競選總部還有，遂謂叫其子拿過去，以為證人張貴花自己要喝；後來
        被告甲○○來時，因競選總部已無「維士比」，被告甲○○便離去。餐會用
        之酒並非其免費供應等語。
（二）、經查：１、（１）、豬肉部分，公訴人以調查站於九十一年六月六日，針對
        被告乙○○0000000000號電話實施通訊監察結果，截聽到被告乙○○與證人丙○○之對話，由其交談內容可知，證人丙○○係駕車將豬肉載
        至基隆市○○路與祥豐街口ＯＫ便利商店紅綠燈附近，始撥打電話告知被告
        乙○○，被告乙○○於電話中以慎重之語氣交代證人丙○○將車子停靠邊一
        些，停到賣雞肉攤子旁，其馬上過去，並交代證人丙○○不要說豬肉是其所
        買等語。（２）、「維士比」部分，公訴人以當晚被告甲○○之妻即證人張
        貴花打電話問被告乙○○，謂與會之人要維士比時，被告乙○○答以：「對
        喔！維士比沒有載過去，等一下我叫我孩子去載，妳叫阿順伯下來在路口等
        。」，從而認為被告乙○○係贈送「維士比」酒之人云云。
    ２、惟查：
     （１）、被告乙○○於調查局初訊時供稱：因為選舉期間敏感，其是叮嚀證人
             丙○○不要亂講，以免讓人誤會是其買豬肉賄選，實際上是被告陳文
             成叫其代為訂購，因為豬肉商與其熟悉，由其代訂比較便宜。其到場
             時，已九點多，只剩十餘人在場等語（見九十一年度選他字第一三七
             號卷第六十三頁反面至第六十四頁等語）。」，其於檢察官偵查中供
             稱：豬肉費用尚未支付，因豬肉商丙○○會自己去收等語（見九十一
             年度選他字第一三七號卷第六十八頁反面筆錄）。
     （２）、證人丙○○於調查局初訊時證稱：六月四日上午，被告乙○○在其競
             選服務處前，當面向其表示有人託其代購豬肉等語（見九十一年度選
             他字第一三七號卷第七十五頁反面筆錄）。其於檢察官偵查中證稱：
             六月七日上午，有一位男子騎機車來，問被告乙○○是否有向其訂豬
             肉，其表示有之，該人便交付五千元而將豬肉載走等語（九十一年度
             選他字第一三七號卷第七十九頁筆錄）。嗣於原審調查中亦稱：被告
             乙○○之前應朋友之請，向其訂豬肉；後來確定時間後，其在當日載
             豬肉過去，被告乙○○謂有人會去拿，其在交付豬肉並拿錢後便離開
             等語（見原審九十一年十二月十二日訊問筆錄第四頁筆錄）。
     （３）、被告甲○○於調查局初訊時已供稱：豬肉係被告戊○○託其去載，價
             金是被告戊○○交付其五千元後，由其在領取豬肉時交付豬肉商等語
             （見九十一年度選他字第一三七號卷第一一二頁筆錄）。
     （４）、又證人黃光華於偵查中供稱：同鄉會辦理餐會，一人交五百元給被告
             戊○○，每年六月都辦，半年一次等語（見九十一年度選他字第一三
             七號卷第一三八頁筆錄）。證人黃春枝於偵查中供稱：同鄉會每半年
             辦理餐會一次，一人交五百元，由被告戊○○負責收錢等語（見九十
             一年度選他字第一三七號卷第一三八頁筆錄）。證人王瑞蓮於偵查中
             供稱：半年祭都在每年六、七月辦理餐會，由被告戊○○和黃華辦理
             ；一家交五百元給被告戊○○，若有不足，由被告戊○○先出錢，事
             後再收等語（見九十一年度選他字第一三七號卷第一三八頁筆錄）。
             證人黃光華即基隆原住民總頭目於原審調查中供稱：當天，被告陳文
             成邀請其去參加餐會，謂是生日宴。餐會是參加者每人出錢五百元等
             語（見原審九十二年三月六日第三頁訊問筆錄）。證人黃淑珍於原審
             調查中供稱：原住民大會推派其向每戶收取五百元，當天用餐時，其
             就開始收等語（見九十一年度偵字第三０一五號卷第十七頁反面筆錄
             ），證人陳楊春華於偵查亦為相同之供述（九十一年度偵字第三０一
             五號卷第十八頁筆錄）。足見被告辯稱該次是原住民之餐會，其係受
             託代訂豬肉而已，並非由其出資購買豬肉等情，非無可能；
     （５）、雖被告戊○○於檢察官九十一年六月八日第一次訊問時供稱：因為被
             告乙○○向其提議，以其慶生名義並以證人張貴春、王春枝和其年次
             相近名義，在選前由被告乙○○出豬肉、維士比、米酒費用，由其負
             責料理及其他準備工作，請社區住戶吃飯，幫忙拉票；社區住戶到餐
             會是免費由被告乙○○招待，請大家投票支持之意思，豬肉費用由被
             告乙○○支出，只是被告乙○○原本要出一半費用，另向其收一半費
             用，但迄今尚未向其收取；「維士比」、米酒是被告甲○○載到其家
             ，謂是從雜貨店載來，乃被告乙○○所贈送，其並未先墊錢給被告江
             元順，後來，被告乙○○打電話來，其才知道錢是被告乙○○所出，
             並且是從被告乙○○之競選辦公室所載來；六月六日晚上餐會時，大
             家分食豬肉、「維士比」、米酒，豬肉剩下一些，有些住戶帶回家，
             「維士比」、米酒喝完，瓶子放在其家門口廣場，其有告訴住戶是被
             告乙○○要招待大家，而且，被告乙○○本人會比較晚到場，社區住
             ○○道餐會是免費由被告乙○○所招待，請大家投票支持之意思。當
             天晚上九時多，其通知被告乙○○到場向大家問好，接著就拜票請大
             家投給支持，因為其是建國里第六鄰鄰長，所以，被告乙○○叫其幫
             忙，其便幫忙云云。惟其於九十一年六月二十五日檢察官訊問時則稱
             ：九十一年六月八日檢察官訊問時，因有喝酒，所述部分不實在，經
             質之：「為何九十一年六月八日開庭檢察官訊問時，回答維士比和米
             酒由甲○○載來時，告知是乙○○所送？」，沉默不語，並稱：「除
             所辯部分外，九十一年六月八日其他供述均實在。」，其前後所供，
             並非一致，難僅依其一次對被告不利之指陳，據為被告論罪科刑之依
             據。
     （６）、查公職人員選舉罷免法第九十條之一第一項之賄選罪，「對於有投票
             權之人，交付賄賂，而約其為一定之行使投票權」為其犯罪構成要件
             ，係以對於有投票權之人，交付賄賂，而約其為投票權之一定行使。
             必須行為人主觀上具有行賄之故意，客觀上有約使為投票權一定之行
             使；在行為評價上，其交付之賄賂與約使為投票權之一定行使之間，
             具有相當之對價關係。此一對價關係，在於行賄者之一方，係認知其
             所交付之意思表示，乃為約使其為投票權一定之行使；在受賄者之一
             方，係認知行賄者對其所交付之意思表示，乃為約使其為投票權一定
             之行使。對有投票權人交付之財物，固不以金錢之多寡為絕對標準，
             而應綜合社會價值觀念，授受雙方之認知及其他客觀情事而為判斷（
             最高法院九十二年四月三十日九十二年度台上字第二三一０號判決參
             照）。本件縱令被告乙○○支出餐會之費用，查並何積極證據足資認
             定其係出於賄選之故意，或足以證明該次餐會係為選舉而舉行，核與
             本罪之構罪成要件有間，被告乙○○之犯罪尚屬不能證明。
二、被告戊○○、甲○○、丁○○部分
    本件被告乙○○之犯罪不能證明如前述，則被告戊○○、甲○○及丁○○三人自
    無與被告乙○○共同交付賄賂或無收受賄賂之罪責可言。退而言之，公訴人認為
    ：被告戊○○於檢察官九十一年六月八日第一次訊問時，供稱：因為被告乙○○
    向其提議，以其慶生名義並以張貴春、王春枝和其年次相近名義，在選前由被告
    乙○○出豬肉、維士比、米酒費用，由其負責料理及其他準備工作，請社區住戶
    吃飯，幫忙拉票云云。惟查：被告戊○○於調查初訊時即已供稱：此次費用係其
    和張貴春、王春枝三人平均分擔，一人大約負擔二千五百元。豬肉是其拜託被告
    乙○○代訂，再由被告甲○○去載回來云云（見九十一年度選他字第一三七號卷
    第四十六頁筆錄）。被告丁○○於調查中供稱：該餐會係被告戊○○主辦，以聯
    絡三十三年、三十四年次出生之親朋好友情誼為名義，參加者約四、五十人，均
    係原住民；其中居住立德路二０八巷中之平地山胞選民約有二、三十人；該次費
    用為原住民每戶平均五百元；餐會所需之豬肉、「維士比」酒，均由其妻張貴春
    及被告戊○○負責辦理等語（見九十一年度選他字第一三七號卷第三十三頁筆錄
    ）。證人張貴春於原審調查中供稱：原住民有時有聚會，其堂哥即被告戊○○表
    示當天是生日聚會等語（見原審九十一年十二月十二日第二頁訊問筆錄）。證人
    馬賢生於原審調查中供稱：原住民每年六月至十一月間，都會陸續辦理豐年祭。
    當日，被告戊○○去電邀請其去參加，謂是被告戊○○之生日餐會等語（見原審
    九十二年三月六日第二頁訊問筆錄）。準此以觀，被告戊○○辯稱：同鄉會每年
    六月、十月都會辦理豐年祭一次，此次是安瀾橋小型祭典等情（見原審九十二年
    二月二十日第三頁訊問筆錄），非無可能，則被告戊○○生日名義之餐會，不能
    證明係為被告乙○○之賄選所舉行。至於被告丁○○於偵查中表示其是到當日晚
    間十點，才去參加宴會，與選舉無關等語（見九十一年度選他字第一三七號卷第
    三十九頁及原審九十二年二月二十日第四頁訊問筆錄），揆諸前述說明，難認係
    虛構，縱然被告丁○○在當日中午有幫忙被告戊○○料理豬肉至下午兩點離開之
    事實（見九十一年度選他字第一三七號卷第五十一頁反面筆錄），亦不得據此而
    以賄選之罪相繩。
三、此外，復查無其他積極證據足認被告四人確有被訴之犯行，其不能證明被告犯罪
    ，自應為其無罪之諭知。公訴人上訴意旨略以：（一）依據本案起訴書證據併所
    犯法條三、（一）（二）（三）（四）之理由，已足以證明本案餐會之豬肉、酒
    類係被告乙○○出資免費提供參與者食用者，證人丙○○於審判中證稱：是乙○○之前應朋友之請要定豬肉，在六日之前幾天，後來經過幾天後，乙○○告訴我
    何時要豬肉，伊在當天載豬肉去，有打電話給乙○○，乙○○就告知伊有人會去
    拿，伊拿了前之後，伊就走了，給伊豬肉錢之人伊不知道是何人，也不是在場四
    位被告其中一人，伊沒有見過，乙○○常常幫忙朋友定豬肉等語，與其九十一年
    六月十二日於本署訊問時證稱：乙○○碰到伊的機會很少，遇到時偶而會向伊買
    豬肉，但不會向伊訂豬肉，之前也未曾訂過這麼多豬肉過，去年、前年也未曾替
    朋友訂過與此次相似量之豬肉，若買比較多就比較便宜，不是因為是乙○○買才
    比較便宜等語不符，亦與九十一年六月六日對乙○○住處電話實施通訊監察所截
    聽到其與乙○○對談內容有所出入，復與被告甲○○於本署九十一年六月八日訊
    問時之供述不符，卻與同日審判中被告乙○○所述相符，是其於審判中之供述顯
    係事後串證之詞，不足採信，原審認為「被告乙○○係準備連任之里長，人面較
    廣，其代為訂購豬肉，衡諸經驗法則可以比較便宜，是其代訂豬肉之辯亦有可能
    為真」顯與證人丙○○於偵查中之證述不符。（二）證人黃光華於偵查中證述本
    案餐會是豐年祭，每年六月會由伊與戊○○辦，參加餐會之人一人收五百元，在
    五月底交給戊○○，還有同鄉會的人也交給戊○○等語，顯與證人黃春枝證稱：
    每年六月都會在原住民社區舉辦豐年祭與同鄉會，買東西是主席戊○○先付錢，
    還有頭目黃光華也會付錢，我們一人五百元並沒有事前先收錢，之後再慢慢付，
    由戊○○負責收錢等語，證人王瑞蓮證稱戊○○在五月說要辦豐年祭，證人黃淑
    珍於審判中證稱：是伊堂哥戊○○打電話請伊去吃飯，因原住民有時有聚會，六
    月六日當天應是生日聚會，是尹堂哥告訴伊的等語，證人陳楊春華於偵查中證稱
    ：原住民常辦餐會，高興辦就辦，本次餐會沒有特別原因，餐會後有錢的人出五
    百元，沒錢的就沒有收，張貴春沒有強制收錢，有錢就給等語，四人之證述關於
    本次餐會召開之名義並不一致，又該餐會召開之時間在里長選舉之前二日，證人
    戊○○係該原住民社區之主席，居於領導之地位，其對餐會名義應最為了解，是
    被告戊○○於本署九十一年六月八日訊問時所為之供述應較與事實相符，是以原
    審認為足以認定被告辯稱該次是原住民餐會，其不過受託代訂豬肉而已，並非由
    其出資購買豬肉等情，極有可能為真，不能僅以被告戊○○偵查中一次不利被告
    乙○○之指證，即謂被告乙○○出資購買豬肉賄賂等語，似有誤會。（三）其次
    ，被告乙○○購買豬肉或贈送酒類之舉，非屬一般性質之「拉票」行為，蓋賄選
    之對價關係，僅需行賄者施以之賄賂，足以影響投票權人投票意志即可，所謂之
    影響當然包括使原本不支持某特定候選人之人改為支持該人，至於原本無特定支
    持對象者，因行賄者之賄賂決定支持該人，或原本可能支持行賄者之人，因為行
    賄者之賄賂堅強其支持該人之意願，亦均足當之，況被告戊○○已於偵查中供稱
    ：伊有告訴住戶是乙○○要招待大家，乙○○本人會比較晚到，社區住○○道餐
    會是免費由乙○○所招待，請大家投票支持之意思，被告乙○○利用選舉前二日
    巧立名目利用機會對於單純之原住民略施小惠，不僅具有鞏固票源之意思，亦有
    在選前積極拉票期望影響改變原住民社區投票權人投票意願之意思，應有行賄之
    故意，尚難僅憑其提供之豬肉與酒類價值非鉅，即認該些利益不具有賄選罪之對
    價關係，固然在非選舉期間，當社區遇有餐會而現任里長贈與豬肉及酒類助興，
    本是人之常情，無人會加以非難，但正因為於里長選舉期間，為確保選舉之純潔
    性、公正性，不論候選人之前擔任里長期間有無同樣之贈與行為，斯時均不得使
    用同樣之方式影響投票權人之意志，被告乙○○為尋求連任，竟利用原住民喜好
    舉辦餐會吃豬肉飲酒之習性，投其所好，贈送豬肉及酒類助興，並相信此舉將使
    單純之原住民願意繼續支持其連任，益證其有行賄之故意，且其舉動在原住民社
    群而言，顯具有賄選對價關係之社會相當性，若此類行為不得評價為賄選行為而
    加以非難，而可以「若在非選舉期間，當社區遇有餐會而現任里長贈與豬肉及酒
    類助興，本是人之常情，無人會加以非難」為理由作為合法化之理由，將容易被
    有心賄選影響選舉結果之人所利用，無法達到公職人員選舉罷免法處罰賄選行為
    之立法目的。（四）再者，在競選期間，候選人拜票請求支持確係正常之舉動，
    但若行賄者在提供賄賂之場合拜票，又獲得受賄者答以「好」，則此種舉動即難
    與一般拜票行為作相同之評價，而堪以認定係行賄者與受賄者間為投票權之一定
    行使之期「許」。原審認為被告乙○○拜票請求支持，乃正常之舉動，其供應餐
    飲者及用餐者之間，似無法僅因拜票者說「拜託」，而支持者說「好」，及認定
    其係為投票權之一定行使之期「許」等語，或有誤會，固非無見，然被告等之犯
    罪不能證明如前述，公訴人之上訴非有理由，其上訴應予駁回。
據上論斷，應依刑事訴訟法第三百六十八條，判決如主文。
本案經檢察官劉靜婉到庭執行職務。
中      華      民      國    九十二    年      十      月    十三      日
                              臺灣高等法院刑事第二十一庭
                                  審判長法  官  葉  騰  瑞
                                        法  官  黃  國  忠
                                        法  官  江  國  華
右正本證明與原本無異。
如不服本判決，應於收受送達後十日內向本院提出上訴書狀，其未敘述上訴之理由者
並得於提起上訴後十日內向本院補提理由書（均須按他造當事人之人數附繕本）。
                                        書記官  王  嗣  瑩
中      華      民      國    九十二    年      十      月     十五     日


司法院資訊處製作；財團法人民間司法改革基金會備份。
